臺灣高等法院臺中分院民事判決　　　　 99年度重上字第181號
上　訴　人　永隆企業股份有限公司
法定代理人　王錦飛
上　訴　人　和佳工業股份有限公司
法定代理人　蔡連科
共　　　同
訴訟代理人　柳正村律師
被　上訴人　清水紡織印染股份有限公司
法定代理人　黃宗源
訴訟代理人　蔡壽男律師
上列當事人間拆屋還地事件，上訴人對於中華民國99年8月24日
臺灣臺中地方法院99年度訴字第759號第一審判決提起上訴，本
院於民國100年5月24日言詞辯論終結，判決如下：
    主  文
上訴駁回。
原判決主文第一、二項所命給付之履行期間為一年。
第二審訴訟費用由上訴人負擔。
    事實及理由
一、上訴人主張本件拆屋還地訴訟，應俟另案即台灣台中地方法
    院（下稱台中地院）98年度訴字第2814號分割共有物事件審
    結後再行主張，並聲請裁定停止本件之訴訟程序云云，然查
    前開分割共有物事件之法律關係並非本件拆屋還地訴訟之先
    決問題，業經本院駁回上訴人停止訴訟程序之聲請確定（見
    本院卷111、112頁），被上訴人於前開分割共有物事件確定
    前提起本件拆屋還地訴訟，於法並無不合，合先敘明。
二、被上訴人主張：
(一)坐落台中市清水區（民國[下同]99年12月25日改制前為台中
    縣清水鎮○○○段下湳子小段254-15地號土地（下稱系爭土
    地），為被上訴人及訴外人李杏庭、李杏南、王施秀花、王
    溪村及江德川共有，如原判決附圖（下稱附圖）所示A部分
    面積780平方公尺之磚造鐵皮屋工廠及B部分面積273平方公
    尺之樓房、磚造鐵皮屋工廠及通道之未辦保存登記建物，即
    門牌號碼台中市○○區○○路529號及537號房屋（以下合稱
    系爭廠房），為上訴人永隆企業股份有限公司（下稱永隆公
    司）取得事實上處分權，並出租予上訴人和佳工業股份有限
    公司（下稱和佳公司）使用。系爭廠房占用前開土地，未經
    全體共有人協議分管，且未經系爭土地全體共有人之同意，
    屬無權占有，且損及土地共有人之利益，依民法第767條第1
    項及第821條規定，被上訴人自得為全體共有人之利益起訴
    請求上訴人永隆公司拆除系爭廠房，將無權占用之土地返還
    予全體共有人，及上訴人和佳公司應自系爭廠房內遷出。爰
    提起本訴，求為判決：上訴人永隆公司應將系爭土地上如附
    圖所示A部分面積780平方公尺之磚造鐵皮屋工廠及B部分面
    積273平方公尺之樓房、磚造鐵皮屋工廠及通道拆除，將土
    地返還被上訴人及其他共有人全體；上訴人和佳公司應自前
    項建物遷出。
(二)就對造抗辯之陳述：
  1.被上訴人提起本件訴訟，係為全體共有人之利益，並非為被
    上訴人自己之利益，自不能因系爭土地將來分割時非上訴人
    取得部分，即認無提起本件訴訟之必要：上訴人並非台中地
    院98年度訴字第2814號分割共有物事件之當事人，又該案原
    告王施秀花雖起訴請求分割系爭土地與同段254-12、254-13
    、254-14、254-18及254-19地號等6筆共有土地，惟其中254
    -18及254-19地號等2筆土地，係屬台中港特定區○市○○○
    道路用地，屬於因物之使用目的不能分割之土地，故審理法
    院囑託台中市清水地政事務所所做分割前之現狀測量時，僅
    就系爭土地及同段254-12、254-13、254-14號等4筆土地為
    之，上訴人竟將該現狀測量圖誤為分割圖，已有可議，且王
    溪村、王施秀花2人就上開4筆土地之應有部分面積合計僅13
    64.49平方公尺，其2人卻與上訴人永隆公司分別占用254-12
    地號土地與系爭土地面積各800平方公尺、1,053平方公尺，
    已超出其2人之應有部分面積達488.51平方公尺（800＋0000
    00000.49＝488.51）。上訴人謂王溪村及王施秀花2人之應
    有部分面積合計為1479.69平方公尺，將來分割共有物判決
    結果，其2人可能分配到系爭土地，系爭廠房即毋庸拆除云
    云，顯不實在。且被上訴人提起本件訴訟，係為全體共有人
    之利益，並非為被上訴人自己之利益，縱然將來判決結果，
    被上訴人非受分配系爭土地，亦不能因系爭土地將來分割時
    非上訴人取得部分，即認無提起本件訴訟之實益。
  2.否認系爭土地全體共有人曾同意源興織布廠在系爭土地上興
    建系爭廠房，上訴人就此事實，並未舉證以實其說。上訴人
    另辯稱源興公司嗣在同段254-12地號土地上蓋建另外2棟3層
    樓房係經全體共有人之同意，惟該3層樓房是否合法建造，
    亦與源興織布廠有無權利在系爭土地上蓋建系爭廠房無關。
    上訴人所提出申請設立源興織布廠之台灣省工廠設立申請書
    上並未記載使用土地的地號，豈有可能要求提出共有人使用
    同意書，且其在52年間申請工廠登記等事項與系爭廠房是否
    有合法占用系爭土地之權源無關。又系爭土地不論是以一般
    土地或工廠用地之名目繳納地價稅，均無法證明上訴人使用
    系爭土地有正當權源。
  3.本件並無默示分管契約存在，縱認存在，既為被上訴人所不
    知情，被上訴人自不受拘束：
    (1)系爭土地係於77年7月6日分割自同段254-4地號土地，而
      該254-4地號土地則係於57年3月11日分割自254地號土地
      ，則永隆公司所稱之默示分管協議，究係存在於何地號土
      地？何時及如何經全體共有人之同意？均未見上訴人永隆
      公司陳明並舉證。且單純沈默並非默示之意思表示，衡諸
      一般社會常情，亦無將其他土地共有人之沈默，視為同意
      特定共有人占有使用土地特定部分之習慣。則縱系爭土地
      之共有人多年來均容忍源興公司及上訴人永隆公司之占用
      行為，然本件並無證據證明其他共有人亦依劃定之範圍占
      用特定部分之土地，並為使用收益，自不得因系爭土地之
      共有人消極容忍源興公司及上訴人永隆公司之占用行為，
      即認為源興公司或上訴人永隆公司與其他共有人業已達成
      分管協議。又254-13地號土地原共有人即訴外人賴吳鳳春
      已把土地應有部分賣給被上訴人，其亦因無權占有，經台
      中地院98年度訴字第804號、本院98年度上字第246號判決
      應拆屋還地確定，可證明上開土地各共有人間並無分管契
      約存在。
    (2)被上訴人係於57年4月24日登記為同段254-4地號土地之共
      有人（斯時系爭土地尚未自同段254-4地號土地分割出）
      ，則縱認系爭廠房興建時存有默示分管契約存在，上訴人
      亦未就被上訴人於受讓系爭土地之應有部分時已明知或可
      得而知分管契約存在之事實，舉證證明之，依司法院大法
      官會議釋字第349號解釋意旨及最高法院86年度台上字第
      2098號判決意旨，縱認有默示分管契約存在，該分管契約
      對被上訴人亦應不存在，被上訴人自不受該分管契約之拘
      束。
  4.上訴人永隆公司已長期占用系爭土地，坐收鉅額不當得利，
    侵害各共有人之權益，經冗長之訴訟期間，如再酌定履行期
    間，有違社會公平正義，不應准許。
三、上訴人永隆公司、和佳公司抗辯：
(一)系爭土地與同段254-12、254-13、254-14、254-18等地號土
    地，已由共有人王施秀花於98年11月13日向法院提起分割共
    有物訴訟，現由台中地院98年度訴字第2814號審理中，該案
    當事人即土地共有人王溪村、王施秀花係上訴人永隆公司之
    法定代理人王錦飛之父、母，永隆公司為家族公司，向來由
    王溪村、王施秀花經營，其二人就系爭土地與同段254-12、
    254-13、254-14、254-18、254-19地號土地等6筆土地之應
    有部分面積合計1479.69平方公尺，超過系爭土地之面積，
    同意上訴人永隆公司使用，將來該分割共有物事件判決結果
    ，如王溪村、王施秀花分配位置在系爭土地，則系爭廠房得
    免於拆除，本件應俟該分割共有物訴訟終結後再行主張，免
    增訟源。且參酌上證七該案現況鑑定圖及被上訴人提出之分
    割方案，被上訴人因有同段607建號建物在上開254-13、254
    -14地號土地上，請求將254-13、254-14地號土地分割圖所
    示B部分分歸被上訴人取得，將254-15地號土地（即系爭土
    地）分割圖所示A部分分歸王溪村、王施秀花取得，足見該
    案判決結果，被上訴人不會分配到系爭土地，被上訴人只是
    以拆除房屋為手段，希望低價買受系爭土地而已。
(二)系爭廠房興建時已獲全體共有人之同意：
  1.源興公司之前身為源興織布廠，早在52年間就經由改制前台
    中縣政府轉台灣省政府申設工廠，並獲改制前台中縣政府於
    52年3月27日以府生建工字第19380號准予設立，設立工廠之
    地點即系爭土地，故源興織布廠於52年間獲准設立工廠時，
    確已獲當時之土地共有人同意蓋建系爭廠房，僅其建廠時因
    未申請建造執照，致無從留下由其他共有人同意使用之同意
    書。當年源興織布廠經過全體共有人同意興建系爭廠房，應
    具使用借貸關係。
  2.系爭廠房於52年間第1次蓋建時，坐落地號為同段254地號，
    嗣57年3月11日同段254地號分割出同段254-4地號，系爭土
    地則係於77年7月6日分割自同段254-4地號。而被上訴人係
    於57年4月24日成為分割前同段254-4地號土地共有人。源興
    織布廠於52年間申請設立獨資工廠，代表人為王溪祥，其亦
    為分割前同段254地號土地之共有人，源興公司嗣於53年設
    立登記，再於65年間就同段254-4及254-12地號土地上蓋建
    三層樓房之辦公室、廚房、車庫、單身宿舍及倉庫等，並經
    當時之共有人之同意而蓋建，有土地使用權同意書為證。此
    等辦公室、車庫、單身宿舍及倉庫等均為系爭廠房之附屬建
    物，坐落總面積達2,000平方公尺，廠房面積為682.56平方
    公尺。而系爭土地僅1,053平方公尺，顯見該廠房之範圍非
    僅系爭土地，尚含括如前所述之地號土地。是該等附屬建物
    既係經全體共有人之同意而蓋建，則系爭土地之主建物即系
    爭廠房，於52年間蓋建時，若非經共有人之同意，各共有人
    焉有於65年間再就附屬之建物書立再行增蓋同意書之理。且
    系爭廠房使用迄今已有40餘年歷史，期間未曾有系爭土地之
    其他共有人或共有人之繼承人提出異議，足見上訴人占用系
    爭土地應有合法使用權源，非無權占有。
  3.請求調查系爭土地自52年起之地價稅係以一般土地抑工廠用
    地課徵。如系爭土地以工廠用地稅率被課徵地價稅，復參酌
    如前所述之系爭土地共有人於65年間書立土地使用權同意書
    ，同意蓋建附屬建物，當可推定源興織布廠使用系爭土地非
    無權使用，而上訴人永隆公司取得之建物係合法承受自源興
    公司，就系爭土地自屬有權使用。
(三)系爭廠房由源興公司之前身源興織布廠興建，嗣由源興公司
    於85年間讓與上訴人永隆公司，再由永隆公司自97年間起出
    租與上訴人和佳公司，是基於共有人之默示分管契約使用系
    爭土地，源興織布廠興建系爭廠房時係合法取得使用權，並
    非無權占有：
  1.系爭土地與同段254-12、254-13、254-14、254-18、254-19
    等6筆土地，合計面積4,087平方公尺，被上訴人應有部分面
    積合計1,849.23平方公尺，上開土地共有人王溪村、王施秀
    花之應有部分面積合計1,479.69平方公尺，雙方各自興建廠
    房占有土地使用，迄今已40年之久，被上訴人係占用254-13
    、254-14地號土地（建號607號），查被上訴人在254-13地
    號土地持分比例為26%、254-14地號土地持分比例為65.2%，
    在系爭土地持分比例59.7%，足認被上訴人亦係以共有人之
    地位，占用特定土地位置。系爭廠房使用系爭土地迄今已有
    40餘年歷史，期間未曾有系爭土地之其他共有人或共有人之
    繼承人提出異議，且被上訴人取得系爭土地之應有部分迄今
    已20餘年並無異議，應認上開各筆土地共有人間有默示土地
    分管契約存在，否則不可能長久占用，無人提出異議。
  2.系爭廠房之興建，係基於共有人默示分管契約使用系爭共有
    土地，並非無權占有。被上訴人就系爭土地僅為共有人之一
    ，但一面主張為其他共有人之利益請求上訴人拆屋還地，又
    一面占有他共有人之土地興建廠房使用，不顧共有物有默示
    分管契約存在，以及另案分割共有物訴訟，顯不合理。
(四)如前所述，上訴人永隆公司受讓自源興公司之系爭廠房使用
    系爭土地非無權占用，上訴人和佳公司係於97年8月11日向
    上訴人永隆公司承租系爭廠房，租賃期間自97年9月15日起
    至106年9月14日止，有租賃契約為證，上訴人和佳公司就系
    爭廠房自有合法使用權源。
(五)如法院認為被上訴人之請求有理由，請審酌上訴人廠房一時
    遷移不易，以及另案分割共有物訴訟，酌定履行期限，以顧
    及上訴人之權益。
四、本件爭點整理及簡化之結果如下（見本院卷138頁背面）：
(一)兩造不爭執之事實：
  1.系爭土地為被上訴人及訴外人李杏庭、李杏南、王施秀花、
    王溪村及江德川等人共有。
  2.坐落系爭土地上如附圖所示A部分面積780平方公尺之磚造鐵
    皮屋工廠及B部分面積273平方公尺之樓房、磚造鐵皮屋工廠
    及通道之未保存登記建物，即門牌號碼台中市○○區○○路
    529號及537號房屋（即系爭廠房），原係由源興公司（興建
    時名稱為源興織布廠，負責人王溪祥）興建，嗣轉讓與上訴
    人永隆公司。
  3.系爭廠房出租予上訴人和佳公司使用，租期自97年9月15日
    起至106年9月14日止。
(二)本件爭執之事項：
    上訴人永隆公司有事實上處分權之系爭廠房是否有權占用系
    爭土地？
五、得心證之理由：
(一)查被上訴人主張系爭土地為被上訴人、李杏庭、李杏南、王
    施秀花、王溪村及江德川等人所共有；系爭廠房即附圖所示
    A部分面積780平方公尺之磚造鐵皮屋工廠及B部分面積273平
    方公尺之樓房、磚造鐵皮屋工廠及通道之未保存登記建物，
    即門牌號碼台中市○○區○○路529號及537號房屋，占用系
    爭土地，此有上訴人於本院提出之土地謄本1件為證，並經
    原審法院會同台中市清水地政事務所人員到場測量勘驗，製
    有勘驗筆錄、現場照片及附圖在卷足憑，並為上訴人所不爭
    執。又兩造均不爭執系爭廠房係由源興公司之前身源興織布
    廠（負責人王溪祥）所興建，嗣由源興公司讓與上訴人永隆
    公司，並經上訴人永隆公司出租予上訴人和佳公司等情，亦
    堪信真正。則應可認定系爭廠房係由王溪祥即源興織布廠出
    資興建原始取得所有權，嗣由源興公司繼受，再由源興公司
    讓與事實上處分權予永隆公司。
(二)次查，系爭土地之地號原為同段254地號土地，57年3月11日
    分割為同段254、254-3、254-4地號土地，254-4地號土地於
    77年7月6日再分割為同段254-4、254-15、254-16地號土地
    ，此有上訴人和佳公司於原審提出之土地登記簿謄本、分割
    沿革表等件附卷可憑（見原審卷119-150頁）；又被上訴人
    於57年4月24日始成為同段254-4地號土地之共有人，此為兩
    造所不爭執之事實（見原審卷第164頁背面）。
(三)上訴人抗辯王溪祥即源興織布廠於52年間占用同段254地號
    土地蓋建系爭廠房時，業已得到全體共有人之同意，存有使
    用借貸關係等語，惟經被上訴人否認。經查：
  1.上訴人雖辯稱源興公司於65年間蓋建辦公室及宿舍時，土地
    共有人均出具土地使用權同意書，足見王溪祥即源興織布廠
    於52年間蓋建系爭廠房時，亦已得全體共有人之同意云云。
    然查源興公司於65年間所蓋建者係辦公室、廚房、單身宿舍
    及倉庫等用途之三層樓建物，坐落土地為同段254-12地號土
    地，此有上訴人提出之系爭建造執照設計申請書、使用執照
    申請書及照片、建造執照、台中縣建築物使用執照申請案件
    會勘意見表等件附卷可稽（見原審卷第35、36、49 -55頁）
    ，與系爭廠房乃截然不同之物權客體，且蓋建時間相隔多年
    ，則土地共有人出具土地使用權同意書，同意源興公司於65
    年間蓋建上開三層樓建物，與土地共有人是否同意源興織布
    廠於52年間蓋建系爭廠房，本無邏輯上之必然性，上訴人上
    開推論已屬無據。又原審向改制前台中縣政府函調之源興織
    布廠52年3月27日獲准設立時提出之台灣省工廠設立申請書
    及所有文件上僅註明廠址，並未註明該工廠使用之土地地段
    、地號，亦未檢附工廠使用之土地共有人出具之使用同意書
    等文件，此有改制前台中縣政府99年7月30日函及附件附卷
    可憑（見原審卷第167-169頁），是上開源興織布廠之設立
    申請書等文件並不能證明系爭廠房於興建時曾獲系爭土地全
    體共有人之同意。又上訴人於原審提出之源興紡織股份有限
    公司廠房機器配置圖（見原審卷107頁），其上雖記載廠房
    面積200 0平方公尺、基地面積780.6平方公尺，其他建築物
    面積319.80平方公尺，惟該配置圖並非係源興織布廠之廠房
    機器配置圖，且亦不能據以證明系爭廠房於興建時曾獲系爭
    土地全體共有人之同意。
  2.另上訴人和佳公司雖請求調查系爭土地於52年起之地價稅係
    以一般土地抑工廠用地課徵？並主張如系爭土地以工廠用地
    稅率被課徵地價稅，復參酌如前所述之系爭土地共有人於65
    年間書立土地使用權同意書，同意蓋建附屬建物，當可推定
    源興織布廠使用系爭土地興建系爭廠房非無權使用云云。惟
    查，前述同段254-12地號土地共有人於65年間出具土地使用
    權同意書一節與系爭廠房之興建並無關聯，已如前述，且縱
    系爭土地係依工廠用地稅率課徵地價稅，亦不能證明系爭廠
    房興建時曾獲全體土地共有人之同意，是上訴人和佳公司此
    項聲請，並無調查之必要，併此敘明。
  3.又查，上訴人於本院主張系爭廠房於興建時曾獲系爭土地全
    體共有人之同意，其間應係使用借貸關係等語（見本院卷13
    8頁背面），被上訴人固仍否認土地共有人有同意興建系爭
    廠房之事實，惟縱令王溪祥即源興織布廠興建系爭廠房時曾
    獲當時之土地共有人全體同意，而成立使用借貸關係，但被
    上訴人既於57年4月24日始成為同段254-4地號土地之共有人
    ，則系爭廠房於該筆土地上興建時，被上訴人並非系爭土地
    之共有人，而使用借貸關係係屬債權契約，依債之相對性，
    僅於契約當事人間有效，被上訴人既非當時之契約當事人，
    亦無證據證明其已承受前開契約之法律關係，則上訴人亦不
    得主張系爭廠房興建時，業已得全體共有人之同意，及存在
    使用借貸之債權法律關係，而對被上訴人主張其就系爭廠房
    有使用系爭土地之合法權限。是上訴人於原審雖另聲請訊問
    證人即52年間之系爭土地共有人周榮、王伴，以證明系爭廠
    房於興建時曾獲土地共有人之同意云云，並無調查之必要，
    附此說明。
(四)上訴人又辯稱：系爭廠房使用系爭土地迄今已有40餘年歷史
    ，期間未曾有系爭土地之其他共有人或共有人之繼承人提出
    異議，且被上訴人取得系爭土地之應有部分迄今亦未曾提出
    異議，足認系爭土地之共有人有默示分管使用系爭土地云云
    。惟按共有物分管契約係共有人就共有物管理方法所成立之
    協議，應由共有人全體共同協議訂定之。且所謂默示之意思
    表示，係指依共有人之舉動或其他情事，足以間接推知其效
    果意思者而言，單純沈默並非默示意思表示。查被上訴人既
    已否認分管契約之存在，本件復無證據證明共有人間訂有分
    管契約協議就系爭廠房占用之土地範圍由共有人王溪村、王
    施秀花分管，而由王溪村、王施秀花同意由系爭廠房占用，
    自不得僅因系爭土地之共有人多年來均消極容忍王溪祥即源
    興織布廠、源興公司及上訴人永隆公司接續以系爭廠房占用
    系爭土地，並為使用收益，即推認系爭土地共有人間已默示
    達成分管協議，上訴人此項主張，即不可採。
(五)按所有人對於無權占有或侵奪其所有物者，得請求返還之。
    對於妨害其所有權者，得請求除去之，民法第767條第1項前
    段及中段分別定有明文；次按各共有人對於第三人，得就共
    有物之全部，為本於所有權之請求，固為民法第821條所明
    定，惟對於無權占有或侵奪共有物者，請求返還共有物之訴
    ，依同法條但書之規定，並參照司法院院字第1950號解釋，
    應求為命被告向共有人全體返還共有物之判決，不得請求僅
    向自己返還（最高法院41年台上字第611號判例參照）。查
    被上訴人為系爭土地之共有人之一，上訴人永隆公司取得事
    實上處分權之系爭廠房占用系爭土地，復未能舉證證明其占
    用該土地有何正當之法律權源，自屬無權占有，而上訴人和
    佳公司係向上訴人永隆公司承租系爭廠房，亦屬無權占有系
    爭土地，並均妨害被上訴人及其他共有人就該部分土地之使
    用收益。從而，被上訴人依民法第767條第1項前段及中段之
    規定及同法第821條規定，請求上訴人永隆公司應將系爭土
    地上之系爭廠房拆除，將土地返還被上訴人及其他共有人全
    體；上訴人和佳公司應自前項建物遷出，均有理由，應予准
    許。原審判決為上訴人敗訴之判決，並就兩造分別酌定相當
    擔保金額准為宣告假執行及免為假執行，經核於法均無不合
    。上訴意旨指摘原判決不當，求予廢棄改判，為無理由，應
    予駁回其上訴。
六、末按判決所命之給付，其性質非長期間不能履行，或斟酌被
    告之境況，兼顧原告之利益，法院得於判決內定相當之履行
    期間或命分期給付。履行期間，自判決確定或宣告假執行之
    判決送達於被告時起算，民事訴訟法第396條第1項前段、第
    3項定有明文。爰審酌系爭土地上之地上物，為上訴人作為
    廠房使用，已有相當時間，且面積廣大，為便利搬遷及拆除
    ；且被上訴人與其他共有人間就系爭土地等土地之分割共有
    物訴訟尚未分割確定，被上訴人短期內尚無利用系爭土地之
    必要，宜酌定一定之履行期間，以兼顧兩造之利益，爰依職
    權酌定履行期間為一年。
七、本件事證已臻明確，兩造其餘攻擊防禦方法，核與判決結果
    不生影響，爰不逐一論述。
八、據上論結，本件上訴為無理由，依民事訴訟法第449條第1項
    、第78條，第85條第1項前段，判決如主文。
中    華    民    國    100    年    6    月    7    日
                 民事第七庭    審判長法  官  饒鴻鵬
                                     法  官  李平勳
                                     法  官  張瑞蘭
以上正本係照原本作成。
如對本判決上訴，須於收受判決送達後20日內向本院提出上訴書
狀，其未表明上訴理由者，應於提出上訴後20日內向本院提出上
訴理由書（須按他造人數附具繕本）。
上訴時應提出委任律師為訴訟代理人之委任狀。具有民事訴訟法
第466條之1第1項但書或第2項之情形為訴訟代理人者，另應附具
律師及格證書及釋明委任人與受任人有該條項所定關係之釋明文
書影本。如委任律師提起上訴者，應一併繳納上訴審裁判費。
                                     書記官  康孝慈
中    華    民    國   100    年    6     月    7     日
                                                      Ｓ